【裁判字號】    96,上訴,4909
【裁判日期】    970125
【裁判案由】    妨害自由等
【裁判全文】
臺灣高等法院刑事判決                96年度上訴字第4909號
上  訴  人
即  被  告  丙○○
                      7樓之1.
                      樓
上列上訴人因妨害自由等案件，不服臺灣桃園地方法院，95年度
訴字第1650號，中華民國96年8月22第一審判決（起訴案號：臺
灣桃園地方法院檢察署95年度偵字第4134號），提起上訴，本院
判決如下：
    主  文
上訴駁回。
    事  實
一、丙○○、陳永成（業經原審法院通緝，另行審結）共同意圖
    營利，基於供給賭博場所、聚眾賭博之概括犯意聯絡，自民
    國95年1月16日起至同年月26日止，丙○○擔任賭場負責人
    ，負責統籌、指揮及結算賭金等賭場事務，陳永成以每日新
    臺幣（下同）10,000元之代價向何坤禧（另為判決）租用其
    位於桃園縣龜山鄉○○○街57號7樓房屋，並以每日薪資新
    臺幣（下同）3,000元之代價，僱用同有前開概括犯意之徐
    慶弘、陳漢龍、林育名（以上三人業經原審分別判處罪刑確
    定在案），在上址分別負責把風、內場服務之工作，而共同
    多次提供上開房屋供作賭博場所，並聚集不特定之賭客至該
    址，提供渠等所有之麻將、麻將筒子、天九牌、象棋、骰子
    為賭具，由前來賭博之人輪流作莊及對賭。賭博方式為賭客
    以至少每底10,000元以上之金額押注，莊家發予賭客每人2
    張麻將筒子，由賭客與莊家比較點數大小，若點數比莊家大
    即可贏得押注金額，若點數比莊家小則押注賭資均歸莊家所
    有，且賭客每贏10,000元，則須支付500元之抽頭金，而連
    續以此方式供給賭博場所及聚眾賭博。
二、緣甲○○自95年1月16日至22日前往上址賭博，於1月22日賭
    輸4,500,000元，經與丙○○折算其先前所贏款項後，甲○○當場先給付1張票面金額250,000元之支票，惟尚積欠賭債
    2,700,000元未能即時償還，甲○○即要求他日清償，然陳
    永成不允，要求其即刻籌錢清償。丙○○、陳永成、徐慶弘
    、陳漢龍、林育名及4名真實姓名、年籍不詳之成年男子另
    行基於妨害自由之犯意聯絡，於同年月1月23日上午7時許，
    先由陳永成、徐慶弘及該4名成年男子，共同將甲○○強押
    入車號不詳之自小客車內，搭載甲○○至其位於桃園市○○
    路1068巷42之2號住處取款償債，但甲○○要求不要驚動其
    家人，其願自行籌款，渠等便離開該處，而將甲○○改押至
    桃園縣龜山鄉○○○○道附近某處鐵皮屋內，陳永成即持其
    所有具殺傷力之改造手槍（該槍枝原藏放在前開賭場樓上之
    鴿舍內，陳永成持有槍枝犯行另行審結）指向甲○○之大腿
    ，向甲○○恫稱：「若不還錢就開槍打你大腿，要你死」等
    語，恐嚇甲○○，並持槍托毆打甲○○頭部，其他人則徒手
    毆打甲○○全身各處，致甲○○受有右臉頰淤種2×2公分、
    頭左側枕部淤腫2×2公分、臉前額線形擦傷4×0. 2公分、1
    ×0. 2公分、頸部兩側線形擦傷右：5×1.5公分、左：8×2
    公分之傷害，甲○○因疼痛難耐，因而答應撥打電話聯絡其
    父親還款。陳永成單獨另行基於恐嚇之犯意，於同年1月23
    日上午11時許，撥打電話予甲○○之父親乙○○，向乙○○
    恫嚇稱：「你兒子積欠賭債，現在在我手上，要想辦法籌錢
    還，如果不還就要將甲○○斷手斷腳」等語，恐嚇乙○○，
    並與乙○○相約在桃園縣龜山鄉某處咖啡廳見面，陳永成便
    前往該處與乙○○談論清償賭債之事，而徐慶弘及該4名成
    年男子則留在鐵皮屋內看管甲○○，而將甲○○拘禁在前開
    鐵皮屋內。嗣因乙○○表示須回去籌錢，陳永成即返回鐵皮
    屋，向甲○○表示須待償還賭債後始得離去，一行人乃於同
    日下午5時許，押甲○○回前開賭場，陳永成即交待徐慶弘
    、陳漢龍、林育名看管甲○○，期間丙○○、徐慶弘、陳漢
    龍、林育名等人即不斷向甲○○恫嚇稱：不還錢便要將其帶
    到山上活埋，要其死，若其父親再不幫其處理債務，便要將
    其埋在深山裡等語而要求甲○○清償賭債。陳永成又於同年
    月25日晚間11時許，撥打電話要求乙○○籌錢，幾經磋商結
    果，2人約定於1月26日下午4時許，在桃園縣龜山鄉○○○
    路真鍋咖啡廳見面交款。於95年1月26日，陳永成依約前往
    ，而於同日下午，被拘禁在賭場內之甲○○因恐遭不測，遂
    藉口欲出去透氣買菸，經渠等同意，由林育名、陳漢龍陪同
    甲○○外出，甲○○遂提議尤其駕駛其所有之車牌號碼8568
    -KH自小客車，因而進入該車而趁隙駕車逃離。至此，甲○○遭私行拘禁前後共計4日餘。嗣乙○○報警後，經警循線
    於95年1月26日下午4時30分許，在真鍋咖啡廳查獲前來向乙○○取款之陳永成。並於95年1月26日下午6時50分許，在前
    開賭場查獲徐慶弘、陳漢龍、林育名、何坤禧，並扣得如附
    表一所示陳永成所有，經營前開賭場所用之物。
三、案經桃園縣政府警察局桃園分局報告臺灣桃園地方法院檢察
    署檢察官偵查後起訴。
    理  由
壹、證據能力：
一、證據能力方面：
  (一)按被告以外之人於審判外之言詞或書面陳述，除法律有規定
    者外，不得作為證據；被告以外之人於偵查中向檢察官所為
    之陳述，除顯有不可信之情況者外，得為證據；除顯有不可
    信之情況外，公務員職務上製作之紀錄文書、證明文書，及
    從事業務之人於業務上或通常業務過程所須製作之紀錄文書
    、證明文書，及除前2 款之情形外，其他於可信之特別情況
    下所製作之文書，亦得為證據。被告以外之人於審判外之陳
    述，雖不符刑事訴訟法第159條之1至第159條之4之規定，而
    經當事人於審判程序同意作為證據，法院審酌該言詞陳述或
    書面陳述作成時之情況，認為適當者，亦得為證據。當事人
    、代理人或辯護人於法院調查證據時，知有第159條第1項不
    得為證據之情形，而未於言詞辯論終結前聲明異議者，視為
    有前項之同意，刑事訴訟法第158條之3、第159條第1項、第
    159條之1第2項、第159條之4、第159條之5就此分別定有明
    文。經查，證人甲○○、乙○○於警詢時所為之供述，被告
    丙○○、徐慶弘、陳漢龍、林育名於原審準備程序及審理期
    日，均未提出爭執，審酌前開證人所為陳述，並無證據證明
    係出錯誤或不正取供，揆諸前開規定，應認有證據能力。至
    證人甲○○、乙○○於檢察官偵查中所為之證述，雖屬審判
    外之陳述，惟現階段刑事訴訟法規定檢察官代表國家偵查犯
    罪、實施公訴，依法其有訊問被告、證人及鑑定人之權，證
    人、鑑定人且須具結，而實務運作時，檢察官偵查中向被告
    以外之人所取得之陳述，原則上均能遵守法律規定，不致違
    法取供，其可信度極高，是以，刑事訴訟法於92年2月6日修
    正時，即為兼顧理論與實務，以該法第159條之1第2項規定
    ，除顯有不可信之情況者外，得為證據（參考刑事訴訟法第
    159條之1立法理由）。從而，證人甲○○、乙○○於偵查中
    向檢察官所為之陳述，既已依法具結，又非檢察官非法取供
    而得，被告並未主張證人甲○○、乙○○前開陳述有何顯不
    可信之情形，且不爭執其證據能力，依刑事訴訟法第159 條
    之1第2項之規定，認有證據能力。
  (二)扣案如附表一、二所示之物，並非供述證據，無傳聞法則之
    適用，與本案具有關聯性，且上開物證經員警合法取得，具
    有證據能力。
貳、實體部分：
一、事實欄一所示之賭博部分：
  (一)陳永成向何坤禧租用位於桃園縣龜山鄉○○○街57號7樓房
    屋，並以每日薪資新臺幣（下同）3,000元之代價，僱用同
    有前開概括犯意之徐慶弘、陳漢龍，在上址分別負責把風、
    打掃之工作，而先後多次提供上開房屋供作賭博場所，並聚
    集不特定之賭客至該址，提供渠等所有之麻將、麻將筒子、
    天九牌、象棋、骰子為賭具，由陳永成作莊與賭客對賭一節
    ，業據被告徐慶弘、被告陳漢龍於警詢及檢察官偵查中及原
    審訊問時坦承不諱（徐慶弘部分見95年度偵字第4143號偵查
    卷第21頁至第22頁、第94頁，原審卷第70頁、第311頁至第3
    13頁；陳漢龍部分見上揭偵4143號卷第30頁至第31頁、第96
    頁，原審卷第70頁、第301頁、第311頁至第314頁），核與
    共犯即證人陳永成於警詢、檢察官偵查中證述情節相符（見
    上揭偵4143號卷第15頁至第16頁、第98頁），且有證人甲○○、何坤禧於警詢、檢察官偵查中及原審時證述可佐（甲○○部分見上揭偵4143號卷第72頁、第143頁至第144頁，原審
    卷第210頁至第211頁；何坤禧部分見上揭偵4143號卷第21頁
    至第22頁、第94頁，原審卷第59頁、第246頁至第247頁）。
    至陳永成雖稱其係於95年1月21日才開始經營賭場，然證人
    甲○○迭於警詢、檢察官偵查及原審時證稱其於95年1月16
    日起即至桃園縣龜山鄉○○○街57號4樓被告丙○○主持之
    職業賭場賭博，且詳細描述其自斯時起至95年1月26日止每
    日在前開賭場輸贏之情形（見上揭偵4143號卷第67頁、第14
    4頁，原審卷第208頁至第212頁）。而證人甲○○所述其前
    往賭場之時間，僅與陳永成所述時間相差數日，對被告丙○○、徐慶弘、陳漢龍、林育名所涉賭博犯行之刑責並無重大
    差異，苟非確有其事，證人甲○○毋須如此大費周章杜撰前
    開情事，相較之下，證人甲○○所述較為可採。被告等人自
    95年1月16日起，即在上址經營賭場。
  (二)被告丙○○矢口否認前開賭博犯行，辯稱：伊僅前去該處賭
    博而已，並未經營賭場，陳永成是我朋友，我不認識被害人
    ，我與他不相干，怎麼會傷害他，他們押甲○○到林口的事
    ，我不知道云云。惟查：上訴人即被告丙○○為位於桃園縣
    龜山鄉○○○街57號7樓賭場負責人，被告林育名在該處負
    責把風、門禁管制、把風，帶客人進入賭場、內場服務等工
    作一節，業據證人甲○○於警詢、檢察官偵查中證述：伊於
    95 年1月16日經由有人介紹至桃園縣龜山鄉○○○街57號4
    樓被告丙○○所經營之職業賭場賭博，賭場負責人為被告丙○○，陳永成為總管賭場大小事務，徐慶弘、陳漢龍、林育
    名負責門禁管制、把風，帶客人進入賭場、內場服務及其他
    事務，伊前去賭場很多次，分別由徐慶弘、陳漢龍、林育名
    為伊開門等語（見上揭偵4143號卷第68頁、第72頁、第144
    頁）。於原審時證稱：伊於95年1月16日起經人介紹至桃園
    縣龜山鄉○○○街57號4樓之賭場賭麻將筒子。伊曾至前開
    賭場4、5次，知道該處大部分事務均由被告丙○○安排，被
    告丙○○為該賭場老闆，而陳永成係聽從被告丙○○指揮管
    理賭場內大小事情，另林育名、陳漢龍、徐慶弘等人均為顧
    門口及場子之人。伊在該處原係以現金賭博，後改用籌碼賭
    ，賭博結束時，陳永成指示伊與被告丙○○結算，但有時伊
    亦會與陳永成結算。伊於95年1月20日前往該處賭博時，被
    告蔡文彬交付1張2,000,000元支票，要求伊繼續賭，後來伊
    輸了1,890,000元，被告丙○○稱願意折抵部分紅利，便交
    予伊1張250,000元之票據予伊，但前開票據均因伊輸錢又還
    給賭場。95年1月22日，伊賭輸4,500, 000元，經與被告丙○○結算後，伊尚欠賭場2,700,000元（見原審卷第209 頁
    至第222頁）等語明確。證人甲○○除證述被告丙○○、陳
    永成等人均為賭場人員，且具體指明被告丙○○等人各自分
    工擔任之角色及工作，甚至描述被告丙○○前開與其結算賭
    博金額之情節，前開所指，自屬有據。被告丙○○確有事實
    欄一所示之賭博犯行一節，亦堪認定。
二、事實欄二妨害自由部分：
  (一)前開犯罪事實，業據證人甲○○迭於警詢、檢察官偵查中及
    原審證稱：伊於95年1月16日晚間8時許，至桃園縣龜山鄉○○○街57號4樓被告丙○○主持之職業賭場賭博，當日伊贏
    了370,000元，但陳永成以賭場沒有現金為由，僅支付伊50,
    000元，並約定隔日伊去賭場賭博時再給付剩餘之款項，故
    伊於17日晚間10時許，至賭場向陳永成索討前開賭債，陳永
    成依約交付，但邀伊再賭，伊當日又贏80,000元，爾後陳永
    成即一再以隔日再交付所贏款項為由，使伊至賭場後，再邀
    伊賭錢，而伊亦陸續於18、19日，贏了400,000元、1,600,
    000元，陳永成便要伊於20日再至賭場取款。伊於20 日晚間
    10時許前去賭場時，被告丙○○便給付伊1張票面金額2,000
    ,000 元之支票，並要求伊繼續賭博，伊當日輸了1,890,000
    元，然因被告丙○○稱願支付部分紅利，故給付1 張票面金
    額250,000元支票予伊。伊再於21日在賭場贏了1,550,000元
    ，故又於22日前往賭場欲取款，然當日伊輸了4,500,000元
    ，賭場結算後要求伊當場支付現金2,950,000元，伊先交付
    被告丙○○前所交付之250,000元支票，並要求先行賒帳，
    但陳永成不讓伊離開。23日早上7時許，陳永成、綽號「包
    子」之徐慶弘及其他4名不詳人士，強押伊上1台黑色賓士
    S320轎車，押伊至伊位於桃園縣桃園市○○路1068 巷42之2
    號住處，伊表示願自行籌款，不欲驚動伊家人，而要求渠等
    離開伊住處，渠等便押伊至林口交流道附近某間鐵皮屋內。
    伊被押下車後，陳永成以1把黑色手槍指伊大腿，稱不還錢
    便要開槍打伊大腿，要伊死，並以槍托打伊頭部，其他人則
    以拳頭重毆伊頭、臉部及全身各處，後來伊被打得受不了，
    便要求渠等停手讓伊聯絡伊父親，與伊父親約定23 日中午
    12時，在桃園縣龜山鄉與陳永成見面商談還款事宜，但伊仍
    被其他人押在鐵皮屋內。後來陳永成返回鐵皮屋內，向伊稱
    待伊父親還款後才釋放伊。當日晚間5時許，伊又被渠等押
    回桃園縣龜山鄉○○○街57號4樓賭場內。由渠等及陳漢龍
    輪流看管，不讓伊離開該處，且除與伊父親商討還款事宜外
    ，均不得使用行動電話。期間渠等以言語恐嚇稱若不還錢便
    要將伊帶至山上活埋，要伊死。至25日晚間9時許，被告丙○○及林育名對伊恫稱：若26日伊父親不幫我處理此筆債務
    ，便要將伊埋在深山裡面，要伊死，渠等之前亦以同法對待
    不還賭債之人，不差伊一人等語。伊很害怕，便要逃跑。嗣
    於26日下午3時30分許，伊以伊父親有意處理此筆賭債為由
    ，取信於當時看管伊之陳漢龍、徐慶弘、林育名，而要求渠
    等帶伊出去透氣買菸，經渠等應允，由林育名帶伊出去。林
    育名原欲駕駛徐慶弘之車，但伊以徐慶弘之車太遠，駕駛伊
    所有之車較為方便，且要求由伊將車駛出以利其上車，經林
    育名應允，伊便趁機進入伊之車牌號碼8568-KH號自小客車
    內駕車逃離等語明確（見上揭偵4143號卷第67頁至第72 頁
    、144頁，原審卷第209頁至第229頁）。且證人陳永成於警
    詢、檢察官偵查中亦證稱：甲○○於95年1月22、23日，至
    桃園縣桃園市○○○街57號7樓賭場賭博而輸了4,500,000
    元，經清算後甲○○尚欠2,700,000元。甲○○無力清償前
    開債務，故伊於95年1月26日下午4時30分許，至桃園縣龜山
    鄉真鍋咖啡廳找甲○○之父乙○○洽談有關甲○○欠債問題
    。自23日起至26日間，伊曾與徐慶弘帶甲○○至桃園縣龜山
    鄉某處鐵皮屋，伊亦有出手毆打甲○○，持為警查扣之手槍
    嚇甲○○，並向柏元恫稱：若不還錢要對其大腿開槍，要讓
    其死。後來再將甲○○帶回桃園縣龜山鄉○○○街57號7樓
    等語（見上揭偵4143號卷第12頁至第17頁、第99頁、第147
    頁）。依證人陳永成、甲○○所述情節，甲○○為被害人，
    陳永成為加害者，2人處於對立之狀態，且陳永成前開所述
    ，涉及自身犯行，苟無前開情事，陳永成絕無可能虛構自身
    犯行而附和甲○○所述，且證人陳永成、甲○○就因甲○○
    積欠賭債，而由陳永成、被告徐慶弘駕車帶甲○○至桃園縣
    龜山鄉某處鐵皮屋，陳永成有毆打、出言恫嚇等情所述互核
    相符，顯見證人甲○○前開所述當屬非虛。
  (二)再陳永成與徐慶弘、陳漢龍、林育名等人確有於前開時、地
    共同私行拘禁甲○○一節，已據原審認定在案，堪以認定。
    上訴人丙○○否認參與前開妨害自由犯行。然證人甲○○除
    於警詢、偵查中明確指訴其遭拘禁在前開賭場時，被告丙○○有出言對伊恫嚇，復於原審時證稱：「（檢察官問：你後
    來在賭博場所還有再見到丙○○？）有，我每天晚上都會見
    到丙○○，（檢察官問：從你被工寮帶回賭博場所丙○○有
    特別針對你來找你或跟你說話？）有，說趕快跟家裡面的人
    聯絡，不然就把你帶到山上埋掉諸如此類的話，（檢察官問
    ：你當時會害怕？）會，很怕」等語（見原審卷第216頁）
    ，且本案係因甲○○前往被告丙○○所經營之賭場賭博，因
    無法清償賭債，為求甲○○清償賭債，陳永成因而指示被告
    徐慶弘、陳漢龍及林育名拘禁於前開賭場，被告丙○○為賭
    場負責人，甲○○之賭債與其關係最為密切，而渠等私行拘
    禁甲○○之處所為被告丙○○所經營之賭場，且私行拘禁為
    犯罪行為，茲事體大，苟非受賭場負責人被告丙○○之指示
    、授意，渠等絕無可能貿然為之。被告丙○○確有共同私行
    拘禁甲○○一節，足以認定。
  (三)本案導因於甲○○積欠賭債，被告丙○○與陳永成等人前開
    作為，無非係為迫使甲○○清償賭債，則為達成前開目的之
    恐嚇、傷害、私行拘禁之行為，俱在渠等犯意之內，而分由
    其中數人實施，渠等均應就前開犯行同負責任。
  (四)綜上所述，被告丙○○否認犯罪之辯解，屬臨訟飾卸之詞，
    委無足取。被告被告丙○○與陳永成等人共同傷害、恐嚇、
    私行拘禁犯行堪以認定。
參、論罪科刑：
一、按行為後法律有變更者，適用行為時之法律。但行為後之法
    律有利於行為人者，適用最有利於行為人之法律，刑法第2
    條第1項定有明文，此條規定乃與刑法第1條罪刑法定主義契
    合，而貫徹法律禁止溯及既往原則，係規範行為後法律變更
    所生新舊法律比較適用之準據法，是刑法第2條本身雖修正
    ，但刑法第2條既屬適用法律之準據法，本身尚無比較新舊
    法之問題，應一律適用裁判時之現行刑法第2條規定以決定
    適用之刑罰法律，先予辨明。又以本次刑法修正之比較新舊
    法，應就罪刑有關之共犯、未遂犯、想像競合犯、牽連犯、
    連續犯、結合犯，以及累犯加重、自首減輕暨其他法定加減
    原因（如身分加減）與加減例等一切情形，綜其全部罪刑之
    結果而為比較。且從刑附屬於主刑，除法律有特別規定者外
    ，依主刑所適用之法律（最高法院95年5月23日95年度第8次
    刑庭會議決議可資參照）。又行為後刑法條文經修正，若僅
    為條文修正、實務見解明文化之修正，非法律變更，無有利
    、不利情形，應適用裁判時法（參照最高法院95年11月7日9
    5年度第21次刑庭會議決議），按刑法第2條第1項之規定，
    係規範行為後「法律變更」所生新舊法比較適用之準據法，
    故被告行為後刑法條文之修正，對於被告並無有利或不利之
    情形者（例如新舊法處罰輕重相同，犯罪構成要件亦無寬嚴
    之別等），即無適用修正後刑法第2條第1項之規定比較新舊
    法適用之問題。查94年2月2日修正公布，而於95年7月1日生
    效實施之新刑法（下稱新刑法）第28條雖將舊法之「實施」
    修正為「實行」。其中「實施」一語，涵蓋陰謀、預備、著
    手及實行之概念在內，其範圍較廣；而「實行」則著重於直
    接從事構成犯罪事實之行為，其範圍較狹，是修正後之共同
    正犯可罰性要件之範圍業已限縮，乃屬行為可罰性要件之變
    更，自應比較新舊法，惟二者之意義及範圍固有不同，但對
    於本件被告基於賭博、妨害自由之犯意聯絡及行為分工，就
    渠等所犯前開犯行而言，刑法第28條之修正內容，對於被告
    並無「有利或不利」之影響，應無適用修正後刑法第28條之
    餘地。經查：
  (一)被告犯罪時之刑法第33條第5款原規定：「罰金：1元以上」
    ；而95年7月1日修正公布施行之刑法33條第5款則規定：「
    罰金：新臺幣1,000元以上，以百元計算之」，業將科處罰
    金之最低額提高至新臺幣1,000以上，修正前之規定顯對於
    被告等人較為有利。
  (二)被告行為後，刑法第55條後段牽連犯之規定業經刪除，修正
    前被告所犯恐嚇、傷害、妨害自由之犯行，因有牽連犯之關
    係而僅論以較重之罪，然於新法修正施行後，即須分論併罰
    ，比較新舊法結果，修正後之規定並非較有利於被告等人。
  (三)被告行為後，刑法第56條連續犯之規定，業於94年1月7日修
    正公布刪除，並於95 年7月1日施行，此刪除雖非犯罪構成
    要件之變更，但顯已影響行為人刑罰之法律效果，自屬法律
    變更。比被告等人數次賭博犯行，於刑法修正前論以一罪，
    僅加重其刑至二分之一，然於刑法修正後，則須分論併罰，
    比較新、舊法結果，修正後之規定並非較有利於被告等人。
  (四)被告行為時刑法第51條規定第5款規定：「宣告多數有期徒
    刑者，於各刑中之最長期以上，各刑合併之刑期以下，定其
    刑期。但不得逾20年。」修正後刑法第51 條第5款規定：「
    宣告多數有期徒刑者，於各刑中之最長期以上，各刑合併之
    刑期以下，定其刑期。但不得逾30年」，比較新、舊法結果
    ，修正後刑法並非較有利於被告等人。
  (五)經綜合全部罪刑之結果而為比較，並參諸前揭最高法院決議
    及修正後刑法第2條第1項前段、後段規定之從舊從輕原則，
    自應適用被告丙○○行為時即修正前之法律。
二、核被告丙○○如事實欄一所示之所為，係犯刑法第268條之
    意圖營利提供賭博場所、聚眾賭博罪，渠與陳永成等人就此
    部分犯行，有犯意聯絡及行為分擔，應依修正前刑法第28條
    論以共同正犯。按刑法第302條第1項及第304條第1項之罪，
    其所保護之法益均為被害人之自由，而私行拘禁，仍不外以
    強暴、脅迫為手段，其罪質本屬相同，惟第302條第1項之法
    定刑，既較第304條第1項為重，則以私行拘禁之方法妨害人
    自由，縱其目的使人行無義務之事，或妨害人行使權利，仍
    應逕依第302條第1項論罪，並無適用第304條第1項之餘地（
    最高法院29年上字第3757號判例意旨參照）。再刑法第302
    條第1項之妨害自由罪，原以強暴、脅迫為構成要件，其因
    而致普通傷害，乃強暴、脅迫當然之結果，除另有傷害故意
    外，仍祇成立該條項之罪，無同法第277條第1項之適用；又
    刑法第302條第1項之罪，與同法第304條第1項及同法第305
    條之罪，所保護之法益均為被害人之自由。剝奪人之行動自
    由罪，不外以強暴脅迫為手段，且較他罪為重，縱其目的在
    行無義務之事或妨害他人行使權利或恐嚇他人，仍應逕依刑
    法第302條第1項論處，無適用同法第304條、305條之餘地（
    最高法院30年上字第3701號、76年度臺上字第3511號判決要
    旨參照）。核被告丙○○與徐慶弘等人如事實欄二所示之所
    為，均係犯刑法第302條第1項之私行拘禁罪。渠等與陳永成
    及不詳姓名之成年男子4名就此部分犯行，有犯意聯絡及行
    為分擔，應依修正前刑法第28條論以共同正犯。本件被害人
    甲○○受被告丙○○及陳永成等人傷害、恐嚇，然被告等人
    傷害、恐嚇之目的係在藉由拘禁被害人甲○○之行動自由，
    以達到取回賭債之目的，依上所述，傷害、恐嚇部分已包括
    在妨害自由罪質中，不再另行論罪，併與敘明。另被告丙○○與徐慶弘等人各係分別以一行為而觸犯提供賭博場所及聚
    眾賭博2罪名，為想像競合犯，應依修正後刑法第55條規定
    ，從一重依聚眾賭博罪處斷。被告丙○○、徐慶弘等人前開
    多次賭博犯行，均犯罪時間緊接，所犯基本構成要件相同，
    顯均係基於概括犯意為之，均依修正前刑法第56條連續犯之
    規定各論以一罪，並依法加重其刑。再被告丙○○與徐慶弘
    等人前揭所犯賭博罪及私行拘禁2罪間，犯意各別，行為互
    異，應予分論併罰。
三、原審適用修正後刑法第2條第1項前段、第55條，行為時刑法
    第268條、第302條第1項，修正前刑法第28條（原審誤植修
    正後，應予訂正）、第56條、第41條第1項前段，中華民國
    九十六年罪犯減刑條例第2條第1項第3款、第7條、第9條、
    第10條第1項，刑法施行法第1條之1第1項、第2項，罰金罰
    鍰提高標準條例第2條，審酌被告丙○○等人提供賭博場所
    及聚眾賭博，敗壞社會風氣，復於被害人甲○○積欠賭債後
    ，以私行拘禁之方式強要取回賭債，所為非是，並衡渠等前
    開賭場經營時間非長，渠等私行拘禁甲○○長達4日，對甲○○身心造成嚴重傷害，被告丙○○於證人指證歷歷情況下
    猶矢口否認等一切情狀，分別就共同連續意圖營利聚眾賭博
    部分處有期徒刑6月，共同私行拘禁部分處有期徒刑10月；
    復以中華民國96年罪犯減刑條例業於96年7月16日施行，被
    告所犯上開各罪之時間均在96年4月24日以前，悉合於減刑
    條件，爰依中華民國九十六年罪犯減刑條例第2條第1項第3
    款規定，各減其刑期2分之1，並均諭知易科罰金之折算標準
    ，應執行有期徒刑7月，並宣告易科罰金之標準，以示懲儆
    （被告行為時之刑法第41條第1項前段規定：
    「犯最重本刑為5年以下有期徒刑以下之刑之罪，而受6個月
    以下有期徒刑或拘役之宣告，因身體、教育、職業、家庭之
    關係或其他正當事由，執行顯有困難者，得以1元以上3 元
    以下折算1日，易科罰金」，再依行為時之之罰金罰鍰提高
    標準條例第2條前段（現已刪除）規定，就其原定數額提高
    為100倍折算1日，則本件被告行為時之易科罰金折算標準，
    應以銀元300元折算1日，經折算後應以新臺幣900元折算為1
    日。惟95年7月1日修正公布施行之刑法第41條第1項前段則
    規定：「犯最重本刑為5年以下有期徒刑以下之刑之罪，而
    受6個月以下有期徒刑或拘役之宣告者，得以新臺幣1,000
    元、2,000元或3,000元折算1日，易科罰金」，比較修正前
    後之易科罰金折算標準，以95年年7月1日修正公布施行前之
    規定，較有利於被告，爰依修正前刑法第41條第1項前段、
    修正前罰金罰鍰提高標準條例第2條前段，諭知易科罰金之
    折算標準。），及依刑法第38條第1項第2款之規定宣告沒收
    如附表一所示之物，經核其認事用法，洵無不當，量刑亦屬
    適當。被告丙○○猶執前詞，否認犯行云云，核均無理由，
    應予駁回。
四、被告丙○○經合法通知，無正當理由未到庭，爰不待其陳述
    ，逕為判決。
據上論斷，應依刑事訴訟法第368條、第371條，判決如主文。
本案經檢察官陳大偉到庭執行職務。
中    華    民    國    97    年    1     月   25    日
            刑事第十五庭  審判長法  官  吳   昭  瑩
                                法  官  李   正  紀
                                法  官  李   釱  任
以上正本證明與原本無異。
妨害自由部分如不服本判決應於收受送達後十日內向本院提出上
訴書狀，其未敘述上訴之理由者並得於提起上訴後十日內向本院
補提理由書（均須按他造當事人之人數附繕本）。
                                書記官  游  桂  
中    華    民    國    97    年    1     月   25    日
附表一：
       1. 麻將3副
       2. 麻將筒子3副
       3. 天九牌1副
       4. 象棋麻將1副
       5. 監視器1組
       6. 監視器鏡頭3組
       7. 骰子1組
       8. 壓克力籌碼25張
       9. 2,000元紙籌碼125張
       10.1,000元紙籌碼242張
       11.200元紙籌碼60張
       12.500元紙籌碼100張
       13.100元紙籌碼80張
附錄：本案論罪科刑法條全文
中華民國刑法第268條
（圖利供給賭場或聚眾賭博罪）
意圖營利，供給賭博場所或聚眾賭博者，處 3 年以下有期徒刑，
得併科3千元以下罰金。
中華民國刑法第302條
（剝奪他人行動自由罪）
私行拘禁或以其他非法方法，剝奪人之行動自由者，處 5 年以下
有期徒刑、拘役或 3 百元以下罰金。
因而致人於死者，處無期徒刑或 7 年以上有期徒刑，致重傷者，
處 3 年以上 10 年以下有期徒刑。
第 1 項之未遂犯罰之。


司法院資訊處製作；財團法人民間司法改革基金會備份。
